臺灣彰化地方法院民事判決
109年度訴字第1355號
原      告  張蔣金蓮
訴訟代理人  朱坤棋律師
複代理人    王素珍律師


被      告  張武    
訴訟代理人  楊振裕律師
上列當事人間請求分割共有物事件，本院於民國110年7月29日言
詞辯論終結，判決如下：
    主  文
兩造共有坐落彰化縣○○鄉○○段000地號、使用分區及使用地類別
特定農業區農牧用地、面積4090.20平方公尺土地，其分割方法
：如附圖一（即彰化縣溪湖地政事務所收件日期文號109年12月2
8日溪測土字第2001號土地複丈成果圖）所示：編號甲部分面積2
045.1平方公尺分歸被告取得；編號乙部分面積2045.1平方公尺
分歸原告取得。
兩造共有坐落彰化縣○○鄉○○段000地號、使用分區及使用地類別
特定農業區農牧用地、面積810.47平方公尺土地，其分割方法：
如附圖二（即彰化縣溪湖地政事務所收件日期文號109年12月28
日溪測土字第2000號土地複丈成果圖）所示：編號甲部分面積40
5.24平方公尺分歸被告取得；編號乙部分面積405.23平方公尺分
歸原告取得。
訴訟費用由兩造依附表所示之「訴訟費用分擔比例」負擔。
    事實及理由
一、本件原告起訴主張：坐落彰化縣○○鄉○○段000○000地號、面
    積依序為4090.20、810.48平方公尺、使用分區及使用地類
    別均特定農業區農牧用地（下分別稱系爭763地號土地、系
    爭808地號土地，並合稱系爭二筆土地）為兩造所共有，應
    有部分如附表所示。系爭二筆土地於民國88年7月21日因分
    割繼承登記為被告及第三人張順坪分別共有，應有部分各2
    分之1；嗣第三人張順坪死亡，其應有部分於106年7月19日
    以分割繼承為原因，移轉登記予原告及訴外人張禾芳分別共
    有，應有部分各4分之1；後訴外人張禾芳於108年5月7日將
    系爭763地號土地之應有部分，以贈與為原因，移轉登記予
    原告、於109年1月20日將系爭808地號土地之應有部分，以
    贈與為原因，移轉登記予原告，屬繼承人辦理繼承登記後，
    將繼受持分移轉予繼承人者，依耕地分割執行要點第10點規
    定，得依農業發展條例第16條第1項第3款規定辦理分割，並
    得各分割為二筆。又系爭二筆土地各共有人間並無限制土地
    分割之協議，亦無不能分割之情形，茲因各共有人無法達成
    分割之協議，爰依法訴請判決分割共有物。系爭二筆土地上
    面沒有建物，系爭763地號土地北側臨無名路，因地形狹長
    ，分割後不利耕作使用，為此請准為變價分割，所得價金由
    兩造平均分配，或判決分割如原告所提附圖一（即彰化縣溪
    湖地政事務所收件日期文號109年12月28日溪測土字第2001
    號土地複丈成果圖）方案，編號甲部分面積2045.1平方公尺
    分歸被告取得、編號乙部分面積2045.1平方公尺分歸原告取
    得；系爭808地號土地北側臨彰化縣埔心鄉瑤鳳路，請求判
    決分割如原告所提附圖二（即彰化縣溪湖地政事務所收件日
    期文號109年12月28日溪測土字第2000號土地複丈成果圖）
    方案，編號甲部分面積405.24平方公尺分歸被告取得、編號
    乙部分面積405.23平方公尺分歸原告取得，附圖二方案分割
    後各筆土地北邊均臨彰化縣埔心鄉瑤鳳路。另第三人彰化縣
    ○○鄉○○○○○000地號土地有抵押權設定登記存在，爰依民法第
    824條之1第1項但書規定，請求通知第三人彰化縣埔心鄉農
    會參加訴訟，並准將其抵押權移存於分割後抵押人分得土地
    部分等語。並聲明：㈠系爭763地號土地准予變價分割，所得
    價金由兩造平均分配。㈡系爭808地號土地准分割如附圖二方
    案。㈢訴訟費用由兩造按應有部分比例負擔。
二、被告則以：按裁判分割為形成之訴，關於定分割方法，固應
    由法院依職權為公平裁量，採取最適當方法為分割，以符合
    共有人利益，不受共有人所主張分割方法之拘束，惟共有物
    之分割，依民法第824條第1、2項既採原物分割為原則，如
    原物分配有事實或法律上之困難，致不能依應有部分為分配
    者，始得為全部原物分配以外之分配方法，且程序上應使當
    事人就該分割方法有陳述意見之機會，其程序始得謂允洽，
    在理由項下，並應詳細論述共有人主張之分配方法與法院所
    擬分配方法之優劣，始稱完備，而昭折服（最高法院101年
    度台上字第824號判決要旨參照）。準此，系爭763地號土地
    ，於分割後可由兩造各取得2045.1平方公尺，顯然有相當之
    面積足供耕作使用，採取原物分配並無困難，且系爭763地
    號土地分割前原即呈狹長地形，並非兩造分割後才造成地形
    狹長。又系爭763地號土地乃是被告之祖產，對被告而言有
    情感上之依存關係，原告主張變價分割，顯然有違民法第82
    4條分割共有物，以原物分割為原則之立法意旨，自非可採
    ，故原告以分割後不利耕作使用，據為主張變價分割之理由
    ，殊無可取。另系爭808地號土地，兩造均同意按原告所提
    附圖二方案分割，顯見附圖二方案符合共有人之意願及利益
    ，應為妥適之方案等語。並聲明：㈠系爭763地號土地准分割
    如附圖一方案。㈡系爭808地號土地准分割如附圖二方案。㈢
    訴訟費用由兩造按應有部分比例負擔。
三、查原告起訴主張坐落彰化縣○○鄉○○段000○000地號、面積依
    序為4,090.20、810.47平方公尺、使用分區及使用地類別均
    為特定農業區農牧用地之土地（下分別稱系爭763地號土地
    、系爭808地號土地，並合稱系爭二筆土地）為兩造共有，
    應有部分比例如附表所示，業據提出土地登記謄本及地籍圖
    謄本為證，且為兩造所不爭執，自堪信為真實。兩造間既無
    不分割之約定，亦無因物之使用目的不能分割之情形，惟就
    分割方法則不能獲致協議，從而，原告訴請分割系爭二筆土
    地即無不合。又農業發展條例第16條規定之目的原在防止耕
    地細分，便利農場經營管理，簡化耕地權屬複雜性，倘共有
    人所共有之多筆耕地，經分割合併之結果，耕地之筆數及共
    有人數均未增加，與該條規定並不違背。系爭763地號土地
    所有權人於農業發展條例修正前為二人，系爭763地號土地
    分割後最多即得分割為二筆，原告及訴外人張禾芳為農業發
    展條例修正後因繼承成立共有關係，惟均繼承原共有人張順
    坪而取得，致共有人數增加，不得分割為單獨所有，然訴外
    人張禾芳嗣於108年5月7日將繼承之系爭763地號土地應有部
    分，以贈與為原因，移轉登記予原告，共有人數與農業發展
    條例修正前之人數二人相同，兩造分割後即得分割為單獨所
    有，合先敘明。
四、按各共有人，除法令另有規定外，得隨時請求分割共有物。
    但因物之使用目的不能分割或契約訂有不分割之期限者，不
    在此限。共有物之分割，依共有人協議之方法行之。分割之
    方法不能協議決定，或於協議決定後因消滅時效完成經共有
    人拒絕履行者，法院得因任何共有人之請求，命為下列之分
    配：以原物分配於各共有人。但各共有人均受原物之分配
    顯有困難者，得將原物分配於部分共有人。原物分配顯有
    困難時，得變賣共有物，以價金分配於各共有人；或以原物
    之一部分分配於各共有人，他部分變賣，以價金分配於各共
    有人。以原物為分配時，如共有人中有未受分配，或不能按
    其應有部分受分配者，得以金錢補償之。以原物為分配時，
    因共有人之利益或其他必要情形，得就共有物之一部分仍維
    持共有，民法第823條第1項、第824條第1至4項分別定有明
    文。另按法院定分割方法時，必須考量兩造之利益、意願，
    由土地上建物現況、各共有人原使用位置、分割後各共有人
    分得土地之方整及利用價值，予以衡量；裁判分割共有物，
    屬形成判決，法院定共有物之分割方法，固應斟酌當事人之
    聲明、共有物之性質、經濟效用及全體共有人之利益等，而
    本其自由裁量權為公平合理之分配，但並不受當事人聲明、
    主張或分管約定之拘束。故裁判分割共有物，如採原物分割
    者，法院須斟酌共有物之性質及其經濟效用，作公平合理之
    分配，各共有人在分割前之使用狀況，亦應加以考量。
五、查系爭808地號土地北側臨彰化縣埔心鄉瑤鳳路，系爭763地
    號土地北側臨無名路，均有面臨道路得對外通行等情，為兩
    造所是認，洵堪採信。又系爭763地號土地以附圖一所示方
    案分割、系爭808地號土地以附圖二所示方案分割，分割線
    均為南北走向，分為東西兩塊土地，系爭763地號土地地形
    較為狹長且不規則，分割後東西邊兩塊土地更趨於狹長，利
    用固然受限於原地形，然該土地為耕地，不能從事農作以外
    之利用，且土地面積達4,090.20平方公尺，分割後兩造各分
    配取得面積2,045.1平方公尺，尚非達難以利用之情，附圖
    一所示方案為原告所提，並為被告同意，況原告亦不堅持變
    價分割，故依附圖一所示方案分割，兩造均得面臨現有道路
    對外通行，且所受不利益之程度差別尚微，顯較符合經濟效
    用及全體共有人之利益，堪予採用；另附圖二所示方案為兩
    造均同意之分割方法，於分割後各筆土地均臨彰化縣埔心鄉
    瑤鳳路，得以對外通行，尚稱允妥。從而，本院審酌上情，
    認系爭763地號土地依如附圖一所示之分割方案、系爭808地
    號土地依如附圖二所示之分割方案，分割後各筆土地較為方
    整，有利日後土地利用，應足採用，乃分別判決如主文第一
    、二項所示。
六、再按應有部分有抵押權或質權者，其權利不因共有物之分割
    而受影響。但有下列情形之一者，其權利移存於抵押人或出
    質人所分得之部分：一權利人同意分割。二權利人已參加共
    有物分割訴訟。三權利人經共有人告知訴訟而未參加。前項
    但書情形，於以價金分配或以金錢補償者，準用第881條第1
    項、第2項或第899條第1項規定。訴訟之結果，於第三人有
    法律上利害關係者，法院得於第一審或第二審言詞辯論終結
    前相當時期，將訴訟事件及進行程度以書面通知該第三人；
    前項受通知人得於通知送達後5日內，為第242條第1項之請
    求；第1項受通知人得依第58條規定參加訴訟者，準用前條
    之規定；受告知人不為參加或參加逾時者，視為於得行參加
    時已參加於訴訟，準用第六十三條之規定，民法第824條之1
    第2、3項、民事訴訟法第67條之1、第67條分別定有明文。
    查系爭763地號土地之原共有人張順坪（即原告之繼承人）
    於89年1月17日將其應有部分2分之1設定抵押權新臺幣39萬
    元予彰化縣埔心鄉農會，本院已依前開法律規定對上開抵押
    權人告知本件訴訟，抵押權人未到庭等情，此有系爭763地
    號土地登記簿謄本在卷足憑，故本件系爭763地號土地分割
    後，抵押權人彰化縣埔心鄉農會之抵押權應只移存於原告分
    得之如附圖一所示編號乙部分土地上，併此敘明。
七、末按因共有物分割、經界或其他性質上類似之事件涉訟，由
    敗訴當事人負擔訴訟費用顯失公平者，法院得酌量情形，命
    勝訴之當事人負擔其一部，民事訴訟法第80條之1定有明文
    。而定共有物分割之方法，可由法院自由裁量而為適當之分
    配，不受任何共有人主張之拘束，本件係依原告主張之分割
    方案為分割，並由全體共有人按持分比例分配取得，惟因分
    割共有物之訴係以請求分割共有物之形成權為訴訟標的，當
    事人提出之分割方法，僅係供法院參考，其分割方法對於各
    共有人而言，並無勝敗之問題，本件分割共有物之方法，本
    應由法院斟酌何種方式較能增進共有物之經濟效益，並兼顧
    兩造之利益，以決定適當之分割方法，不因何造起訴而有不
    同，故原告請求分割之訴雖有理由，惟關於訴訟費用負擔，
    如全部由原告負擔，將顯失公平，依前開規定，除被告按其
    應有部分比例負擔外，勝訴之原告亦應按其應有部分比例負
    擔之，始屬公允。故本件訴訟由勝訴之原告亦負擔一部分訴
    訟費用，並以各共有人依系爭二筆土地之應有部分予以計算
    ，而由兩造按附表所示之訴訟費用負擔比例負擔之，爰判決
    如主文第三項所示。
八、結論：原告之訴為有理由，依民事訴訟法第78條、第80條之
    1、第85條第1項但書，判決如主文。
中　　華　　民　　國　　110 　年　　8 　　月　　12  　日
                  民事第三庭    法　官　黃倩玲
以上正本係照原本作成。
如對判決上訴，應於判決送達後20日內向本院提出上訴狀。如委
任律師提起上訴者，應一併繳納上訴審裁判費。
中　　華　　民　　國　　110 　年　　8 　　月　　12  　日
                                書記官　蔡政軒
附表：應有部分及訴訟費用負擔比例。
編號 共有人姓名 應有部分比例  訴訟費用 負擔比例   彰化縣○○鄉○○段000地號 彰化縣○○鄉○○段000地號  １ 張武 1/2 1/2 1/2 ２ 張蔣金蓮 1/2 1/2 1/2